ACORDAO-COMPLETO-2495681

ACÓRDÃO 940/2022 ATA 5/2022 - SEGUNDA CÂMARA

VISTO, relatado e discutido este recurso de reconsideração formulado por Waldoilson dos Santos Leite, presidente da Fundação Municipal de Cultura, Turismo e Esportes (Funcaju) , contra o Acórdão 8993/2020-TCU-Segunda Câmara, de relatoria do Ministro-Substituto André Luís de Carvalho, de natureza condenatória;
ACORDAM os Ministros do Tribunal de Contas da União, reunidos em sessão da 2ª Câmara, ante as razões expostas pelo relator, em:
9.1. conhecer do presente recurso e, no mérito, negar-lhe provimento;
9.2. dar ciência desta decisão ao responsável e à Procuradoria da República no Estado de Sergipe.

Recurso de reconsideração formulado por Waldoilson dos Santos Leite, presidente da Fundação Municipal de Cultura, Turismo e Esportes (Funcaju), contra o Acórdão 8.993/2020-TCU-2ª Câmara, da relatoria do Ministro-Substituto André Luís de Carvalho, de natureza condenatória.

Segunda Câmara

Ministério do Turismo.

3. Interessados/Responsáveis/Recorrentes:
3.1. Responsável: Waldoilson dos Santos Leite (XXX.941.825-XX).
3.2. Recorrente: Waldoilson dos Santos Leite (XXX.941.825-XX).

13.1. Ministros presentes: Aroldo Cedraz (na Presidência), Augusto Nardes (Relator) e Antonio Anastasia.
13.2. Ministros-Substitutos presentes: Marcos Bemquerer Costa e André Luís de Carvalho.

ACORDAO-COMPLETO-2533017

Acórdão 3077/2022 - Segunda Câmara

WALDOILSON DOS SANTOS LEITE

AUGUSTO NARDES

Ministro-Substituto André Luís de Carvalho.

Transcrevo a seguir, com ajustes de forma, a instrução lavrada por auditor da Secretaria de Recursos (peça 255) , que contou com a anuência do Diretor da subunidade (peça 256) :
"INTRODUÇÃO
1.	Em exame recurso de reconsideração formulado por Waldoilson dos Santos Leite (peça 237) , presidente da Fundação Municipal de Cultura, Turismo e Esportes (Funcaju) , contra o Acórdão 8993/2020-TCU-Segunda Câmara (peça 223) , da relatoria do Ministro-Substituto André Luís de Carvalho, proferido nos seguintes termos:
VISTOS, relatados e discutidos estes autos de tomada de contas especial instaurada pelo Ministério do Turismo (MTur) em desfavor de Waldoilson dos Santos Leite, como presidente da Fundação Municipal de Cultura, Turismo e Esportes (Funcaju) , diante da total impugnação dos dispêndios supostamente realizados no bojo do Convênio n.º 01555/2010 destinado à implementação do 'PRECAJU 2011' a partir do aporte de recursos federais sob o valor de R$ 1.200.000,00, tendo a vigência do ajuste sido estipulada para o período de 30/12/2010 a 21/7/2011;
ACORDAM os Ministros do Tribunal de Contas da União, reunidos em Sessão da 2ª Câmara, ante as razões expostas pelo Relator, em:
9.1. julgar irregulares as contas de Waldoilson dos Santos Leite, nos termos dos arts. 1º, I, 16, III, alíneas 'b' e 'c', e 19, caput, da Lei nº 8.443, de 1992, para condená-lo ao pagamento do correspondente débito, com a atualização monetária e os juros de mora calculados desde as datas informadas até o efetivo recolhimento, fixando-lhe o prazo de 15 (quinze) dias, contados da notificação, para que comprove perante o Tribunal, nos termos do art. 214, III, 'a', do RITCU, o recolhimento da referida dívida em favor do Tesouro Nacional, na forma da legislação em vigor, sob as seguintes condições:
	Data da Ocorrência
	Valor Original (em R$) 
	Observação

	26/5/2011
	1.200.000,00
	-

	23/8/2011
	6.246,86
	
9.2. aplicar em desfavor de Waldoilson dos Santos Leite a multa prevista no art. 57 da Lei nº 8.443, de 1992, sob o valor de R$ 400.000,00 (quatrocentos mil reais) , fixando-lhe o prazo de 15 (quinze) dias, contados da notificação, para que comprove, perante o Tribunal, nos termos do art. 214, III, 'a', do RITCU, o recolhimento da dívida ao Tesouro Nacional, na forma da legislação em vigor;
9.3. autorizar, caso requerido, nos termos do art. 26 da Lei nº 8.443, de 1992, e do art. 217 do RITCU, o parcelamento das dívidas fixadas por este Acórdão em até 36 (trinta e seis) parcelas mensais e sucessivas, com a devida atualização monetária e os correspondentes acréscimos legais, esclarecendo ao responsável que a falta de pagamento de qualquer parcela importará no vencimento antecipado do saldo devedor, nos termos do art. 217, § 2º, do RITCU, sem prejuízo das demais medidas legais;
9.4. autorizar, desde logo, a cobrança judicial das dívidas fixadas por este Acórdão, nos termos do art. 28, inciso II, da Lei nº 8.443, de 1992, diante do não atendimento à notificação; e
9.5. enviar a cópia do presente Acórdão, com o Relatório e a Proposta de Deliberação, à Procuradoria da República no Estado de Sergipe, nos termos do art. 16, § 3º, da Lei nº 8.443, de 1992, para o ajuizamento das ações civis e penais cabíveis.
HISTÓRICO
2.	A instauração da presente Tomada de Contas Especial (TCE) , pelo Ministério do Turismo (MTur) , em desfavor  de Waldoilson dos Santos Leite, presidente da Fundação Municipal de Cultura, Turismo e Esportes (Funcaju) , decorreu da impugnação das despesas supostamente realizadas, mediante o Convênio n.º 01555/2010, a partir do aporte de recursos federais no montante de R$ 1.200.000,00, com vistas à implementação do evento 'PRECAJU 2011'. 
3.	Tal impugnação decorreu da não apresentação de contratos de exclusividade, comprovantes de pagamentos de cachês às bandas e do demonstrativo de utilização dos montantes arrecadados com a venda de ingressos, no objeto do convênio, cuja vigência foi estipulada para o período de 30/12/2010 a 21/7/2011 (peça 195) .
4.	No âmbito do TCU, foi realizada audiência, em face da contratação direta, por inexigibilidade de licitação, de empresas não detentoras da exclusividade junto aos artistas que se apresentariam no aludido evento, bem como a citação do gestor, cuja defesa apresentou, em síntese, os seguintes argumentos (peças 216/217) :
a) ocorrência da prescrição da ação de ressarcimento;
b) ocorrência da prescrição da pretensão punitiva do TCU;
c) inexistência de qualquer irregularidade ante a adequada execução do ajuste; 
d) ausência de dolo e de erro grosseiro.
5.	A análise dessas alegações, pela Secex-TCE, culminou com a propositura da condenação do responsável ao pagamento do débito, bem como com a aplicação das multas previstas nos artigos 57 e 58 da Lei n.º 8.443/1992.
6.	Por sua vez, o Ministro Relator assentiu à proposta da Unidade Técnica, divergindo apenas no sentido de excluir a multa consignada no art. 58 da LO/TCU, em consonância com a manifestação do Ministério Público junto ao TCU (MP/TCU) .
7. 	Desta feita, o Sr. Waldoilson dos Santos Leite interpõe recurso de reconsideração (peça 237) , pelo qual pleiteia seja reformado o Acórdão combatido, para que seja reconhecida a: prescrição da pretensão de ressarcimento, ante o transcurso de mais de cinco anos entre o repasse dos recursos em 2011 e a instauração da tomada de contas em 2018; ausência de dolo; regularidade dos pagamentos aos empresários exclusivos e/ou representantes legais dos artistas; e inexistência de qualquer irregularidade na contratação das atrações.
EXAME DE ADMISSIBILIDADE
8.	Reitera-se a análise preliminar de admissibilidade promovida pela Serur (peça 238) e ratificada pelo Exmo. Relator, Ministro Augusto Nardes (peça 241) , no sentido de se conhecer do recurso de reconsideração, com base no art. 32, inciso I, e art. 33, da Lei 8.443/92, c/c o art. 285 do RI/TCU, suspendendo-se os efeitos referentes aos itens 9.1, 9.2 e 9.4 do acórdão impugnado (peça 223) .
EXAME DE MÉRITO
9.	Delimitação
9.1.	Constitui objeto deste recurso de reconsideração examinar:
a) se argumentos apresentados são capazes de elidir as irregularidades atribuídas ao recorrente;
b) se a intempestividade do trâmite processual deu causa à prescrição.
10.	Irregularidades atribuídas ao recorrente
11. 	Em síntese, a peça recursal apresenta os seguintes argumentos (peça 61) , acompanhados das respectivas análises: 
a)  é imprescindível a comprovação do dano aos cofres públicos, inexistentes no caso concreto, porquanto o evento foi executado, com sucesso de público, tendo-se efetuado o pagamento para as empresas/representantes exclusivos dos artistas indicados nos contratos e ou cartas de exclusividade apresentadas, e que o Relatório de Supervisão in loco nº 001/2011 deixa claro que 'houve a efetiva execução do Convênio nº 754027/2010, de acordo com o Plano de Trabalho apresentado' ; 
b)  o TCU já decidiu que (Acórdão 1435/2017-TCU-Plenário - Relator Ministro Vital do Rego) : 'as supostas 'irregularidades' apontadas (não apresentação de contrato de exclusividade e ausência de registro em cartório) , por si só, não podem ensejar o julgamento pela irregularidade das contas, tampouco resultar na responsabilização/condenação do responsável a pagamento de débito, exigindo-se para tanto que haja indício de inexecução do evento objeto ou impossibilidade de se comprovar o nexo de causalidade (pagamento aos artistas ou representantes habilitados) ';
Análise
12. 	Não assiste razão ao recorrente pois, conforme já pontuado no Voto da Decisão condenatória, a presunção legal do dano ao erário decorreu da ausência de documentação apta a demonstrar a boa e regular aplicação dos recursos federais transferidos, cuja obrigação de apresentá-la compete ao gestor. Esse entendimento está consolidado neste Tribunal, conforme se verifica dos Acórdão 6553/2016-TCU-Primeira Câmara, Relator Ministro Walton Alencar Rodrigues; 3.587/2017-TCU-2ª Câmara, Relator Ministro Aroldo Cedraz; e 2.610/2016-TCU-Plenário, Relator Ministro Bruno Dantas.
12.1 	Para o TCU, a comprovação do dano independe da efetiva execução do evento ou da apresentação de documentos de despesas ou cartas de exclusividade, quando identificada a inexistência de nexo causal entre os recursos repassados e os dispêndios supostamente incorridos no ajuste, consoante o presente feito.
12.2 	É bom anotar que uma das razões para o rompimento do nexo causal, aqui identificada, diz respeito à contratação de empresas que não detinham, de fato, direitos de exclusividade dos artistas que se apresentaram no evento. Como a contratação ocorreu por meio de inexigibilidade de licitação,  para fins de reconhecimento de nexo causal era necessária: a apresentação de cópia do contrato de exclusividade dos artistas com o empresário contratado, registrado em cartório (subitem 9.5.1 do Acórdão 96/2008-TCU-Plenário, Relator Ministro Benjamim Zymler) , ou a comprovação de que os pagamentos tenham sido recebidos pelo artista ou por seu representante devidamente habilitado, seja detentor de contrato de exclusividade, portador de instrumento de procuração ou carta de exclusividade, devidamente registrados em cartório (subitem 9.2.3.2 do Voto de Revisor do Exmo. Ministro Augusto Sherman do Acórdão 1435/2017-TCU-Plenário) .
12.3	Verificada a ausência do atendimento das condições acima, e à luz do excerto do Acórdão 1435/2017-TCU-Plenário - Relator Ministro Vital do Rego, trazido à baila pelo recorrente, depreende-se que a condenação ao pagamento de débito decorreu da impossibilidade de se comprovar o nexo de causalidade, cumprindo-se assim o pressuposto nele estabelecido, de modo que se mostra equivocada a interpretação conferida aos termos do Aresto. 
c)  não pode ser atribuída irregularidade - relativa a algumas das bandas e artistas que se apresentaram no evento -, na comprovação de empresa detentora de exclusividade porque, à época dos fatos, o Ministério do Turismo considerava válida carta de exclusividade sem registro em cartório. Tanto é que esse Tribunal determinou ao Órgão, em 05 de abril de 2011, data posteiror à realização do evento (20 a 23/1/2011) , que fossem 'observados os requisitos constantes do subitem 9.5.1 do Acórdão 96/2008-TCU-Plenário, não devendo ser aceitos contratos de exclusividade restritos às datas e às localidades das apresentações artísticas, ou que não tenham sido registrados em cartório' (Acórdão 2163/2011-TCU-Segunda Câmara, Relator Ministro-Substituto André Luís de Carvalho) . Prova disso que é fácil concluir que todas as contratações dos artistas seguiram as orientações formuladas no âmbito da diligência do Ministério do Turismo, referente ao Convênio/Proposta 104593/2010 (acesso https://www.convenios.gov.br/siconv/DetalharParecerProposta/ParecerPropostaVizualizarParecer.do?idProposta=370635&idParecer+515495) :
'DILIGÊNCIA MTur Convênio/Proposta 104593/2010 
1ª Diligência 
Dados da Proposta: 104593/2010 
 (...) 
7.5. Em casos de apresentações artísticas (observar artigo 17, parágrafo único da Portaria 153/2009 no que se refere ao limite máximo de cachê) , anexar os seguintes documentos: 
 (...) 
9.8.1 Declaração de exclusividade e proposta de preço do artista/banda/grupo: 
- Deve ser emitida pela empresa detentora da exclusividade da apresentação artística para o evento. Lembramos que a carta de exclusividade será direcionada a Prefeitura, e deverá conter o nome do evento, data do evento e o nome do (s) artista (s) .'
Análise
13. 	Tendo em vista a similaridade da assertiva acima com a defesa apresentada após a citação, reproduzo sinteticamente, a seguir, as considerações consignadas no parecer da Unidade Técnica do TCU de peça 219, que rebatem as sobreditas alegações. 
13.1 	Não é procedente a aceitação de carta de exclusividade pelo órgão repassador nos anos de 2010 e 2011, visto que, no Parecer de Aprovação do convênio (peça 4, item 29) , o Ministério já alertava que a convenente deveria, na prestação de contas, apresentar Contratos de Exclusividade de artistas, na forma do Acórdão 96/2008-TCU-Plenário. Ademais, na Cláusula Quarta do Termo de Convênio, subitens XXVII e XXVIII, se previa a obrigatoriedade de contratos de exclusividade e da comprovação de pagamentos de cachês.
13.2 	 O Acórdão 96/2008-TCU-Plenário é bem anterior à celebração do convênio, de modo que, naquela época, o MTur já cobrava a apresentação de contrato de exclusividade, conforme acima pontuado, em sentido inverso à afirmação da defesa.
13.3	Além disso, considera-se prejudicada qualquer conclusão relativa ao Convênio/Proposta 104593/2010 devido à impossibilidade de acesso ao documento mediante o link eletrônico informado, cuja consulta se vincula tão-somente à página inicial da Plataforma +Brasil.
d)  não se deve requerer a devolução dos montantes arrecadados porquanto: houve disponibilização de espaços gratuitos à entidade organizadora e à toda a população; não ocorreu geração de receita para a fundação, ante à não colocação de ingressos à venda; é plenamente possível comprovar o nexo de causalidade entre os recursos transferidos e os pagamentos efetuados; o TCU reconhece que há nos autos comprovação do pagamento para as empresas destacadas nas cartas de exclusividade; nenhum artista alegou falta de pagamento pelos serviços prestados; o recorrente não pode ser responsabilizado por valores recebidos pela Associação Sergipana de Blocos e Trios - ASBT, cuja exploração comercial do evento foi autorizada pelo Decreto Municipal nº 3.253/2010, verbis:
'DECRETA: 
Art. 1º Fica autorizada à Associação de Blocos e Trios - 'ASBT', a utilização do solo público, em caráter de exclusividade, para a realização do Pré-Caju 2011, no período de 20 a 23 de janeiro de 2011. 
 (...) 
Art. 2º Fica também autorizada à Associação de Blocos e Trios - 'ASBT', a montagem e exploração de arquibancadas e camarotes e praças de eventos dentro do percurso referido no parágrafo único do Artigo 1º.' 
Análise:
14. 	O item XXVI, da cláusula quarta do Termo do Convênio (peça 5) , estipula como obrigação do convenente 'assegurar e comprovar que os valores arrecadados com a cobrança de ingressos em shows e eventos ou venda de bens e serviços produzidos ou fornecidos no âmbito deste Convênio sejam revertidos para a consecução do objeto ou recolhidos à conta do Tesouro Nacional, quando for o caso'.
14.1 	Como se vê, a reversão em favor da União, ou da consecução do objeto, não se trata de uma faculdade atribuída à Fundação, mas sim de uma obrigatoriedade que foi por ela descumprida, com base em argumentos desconectados com a realidade, à medida que essa exigência não implica arrecadação de valores somente pelo convenente, mas por qualquer instituição que promova a cobrança de ingressos, ainda que se tenha disponibilizado gratuitamente espaço público, franqueado acesso à população ou que mesmo não se tenha obtido renda diretamente.
14.2	Nessa perspectiva, a não apresentação do demonstrativo de utilização dos montantes arrecadados com a venda de ingressos, indicada no ofício de citação de peça 205, privou o concedente de pelo menos conhecer a receita alcançada, a fim de que tivesse minimamente condições de aquilatar o lucro atingido e de buscar o ressarcimento em favor dos cofres federais. Além de não disponibilizar o documento, o recorrente tenta induzir à ilação de que a responsabilização deve ser dirigida à autoridade que o editou o Decreto Municipal nº 3.253/2010, porquanto autorizou a exploração comercial do evento pela ASBT.
14.3 	Contudo, na tentativa de localizar o citado decreto, procedeu-se à consulta no endereço eletrônico:http://sga.aracaju.se.gov.br:5011/legislacao/faces/diario_form_pesq.jsp;jsessionid=7CBA7881EE09F957D54068AB7E50339C (matérias publicadas em 25/1/2010 - páginas 1 e 3 - e matérias publicadas em 29/4/2021 - página 1 - acesso em 25/4/2021) , por meio da qual se verificou que os decretos, publicados no Diário Oficial do Município de Aracaju, de 25 e 29/1/2010, apresentam numeração de 2.504 (na data de 4/1/2010) , 2.524 (na data de 13/1/2010) , 2.532 (na data de 19/1/2010) e 2.571 (na data de 2/2/2010) , ou seja, ostentam ordem sequencial que não comporta a existência de um normativo congênere que possua numeração tão avantajada (3.253) e data anterior à realização do evento (23/1/2010) .
14.4 	Sendo assim, ante a ausência de consistência e idoneidade, não há como recepcionar o Decreto Municipal nº 3.253/2010 como elemento suficientemente válido à reavaliação da responsabilidade do recorrente, até mesmo porque não foi feita a reprodução de seus termos integrais, a fim de que fosse possível verificar, por exemplo, a onerosidade da cessão e a destinação dos recursos oriundos da venda de ingressos. 
14.5	Nesse contexto, irrelevante se afigura suscitar a comprovação do pagamento para as empresas destacadas nas cartas de exclusividade, ou mesmo a inexistência de reclamação de artistas pelo não recebimento de cachês, haja vista a ausência do nexo causal já comentada no precedente item 12 desta Instrução.
e)  a prestação de contas não alcança a arrecadação proveniente da comercialização de 'camarotes' e 'abadás', oferecidos por terceiros que exploraram o espaço público por cessão de uso não onerosa, pois se limita à receita obtida pela Fundação, em consonância com a inteligência do artigo 5º, VII, c/c artigo 8º, todos da Lei nº 8.443/1992 (recursos repassados pela União, mediante convênio e congêneres / recursos repassados pela União, na forma prevista no inciso VII do art. 5°) ;
Análise:
15. 	A interpretação restritiva atribuída aos dispositivos da Lei Orgânica do TCU ignora o fato da jurisdição desta Corte alcançar valores federais de natureza pública, o que está previsto na descrição do aduzido art. 8º (ocorrência de desfalque ou desvio de dinheiros, bens ou valores 'públicos') .
15.1 	Com efeito, ao contrário do que afirma-se, a essência eminente pública dos recursos auferidos, com venda de ingressos relativos a 'camarotes' e 'abadás', evidencia-se, vale dizer, pelo comando contido no item XXVI, da cláusula quarta do termo convenial, que estabelece a reversibilidade em favor da União, ou do objeto pactuado, de rendas advindas da venda ingressos, justificando-se assim a exigência de prestação de contas, ainda que obtidas por terceiros.
f)  todas as contratações, realizadas junto a representantes exclusivos, foram precedidas de parecer jurídico justificando a inexigibilidade de licitação, publicada no Diário Oficial do Município de Aracaju/SE, e envolveram bandas e artistas consagrados e pela crítica e público que compareceu ao evento, conforme prescrevem o inciso III, art. 25 e art. 26 da Lei 8.666/93;
Análise:
16. 	Rejeita-se a ponderação pois, segundo consagrada jurisprudência deste Tribunal, o fato de o administrador seguir pareceres técnicos e jurídicos não implica aprovação dos atos praticados pelo Tribunal. A rigor, pareceres técnicos e jurídicos não vinculam os gestores, os quais têm obrigação de examinar a correção e a suficiência do conteúdo desses documentos. Desta forma, conclui-se que a conduta do gestor não se revestiu das cautelas e análises necessárias a fim de garantir a legalidade e a economicidade do ato, não sendo possível, portanto, acatar o argumento apresentado, em consonância com o entendimento de farta jurisprudência desta Corte (Acórdão 2806/2014-TCU-Plenário, 2.871/2014-TCU-Plenário, 2.904/2014-TCU-Plenário, 341/2015-TCU-Plenário e 1.001/2015-TCU-Plenário) . 
g)  o TCU já se posicionou no sentido de que 'a repartição do preço do espetáculo entre as bandas e sua produtora não tangencia o patrimônio público, circunscrevendo-se à relação comercial entre particulares', pelo que não se pode identificar o interesse público dessa relação contratual, o que afasta a competência do TCU para analisá-la  (Acórdão 2821/2016-TCU-Primeira Câmara - Relator Ministro Weder de Oliveira) :
'TOMADA DE CONTAS ESPECIAL. CONVÊNIO. MTUR. NÃO APROVAÇÃO DA PRESTAÇÃO DE CONTAS POR IMPUGNAÇÃO TOTAL DAS DESPESAS. COMPROVAÇÃO DA REALIZAÇÃO DO OBJETO AJUSTADO. CITAÇÃO. INEXISTÊNCIA DE DÉBITO. ACOLHIMENTO DAS ALEGAÇÕES DE DEFESA. CONTAS REGULARES COM RESSALVAS. COMUNICAÇÕES. 
 (...) 
12. Desse modo, equivalendo o valor federal repassado ao 'preço justo' ou de mercado (conforme concluiu o MTur) , percebo que a questão em tela - a saber, a repartição do preço do espetáculo entre as bandas e sua produtora - não tangencia o patrimônio público, circunscrevendo-se à relação comercial entre particulares. Recordo que se encontra firmemente assentado na Casa o posicionamento encartado no Voto condutor do Acórdão 789/2009-TCU-Plenário (Rel. Min. Benjamin Zymler) , no sentido de que 'Não identificado o interesse público na relação contratual, deve-se afastar a competência do TCU para analisá-la, por não ser o foro adequado'. 
13. Objetivamente, vislumbro que: 
- o MTur aprovou as contas no pertinente à execução física do convênio - é dizer, reconheceu a regular realização do evento; (grifamos) ' 
Análise:
17. 	O texto supra referendado não pode ser tomado como jurisprudência desta Corte, uma vez que corresponde a trecho do parecer do MP/TCU exarado no âmbito do Acórdão 2821/2016-TCU-Primeira Câmara e que, além de descontextualizado, não se amolda ao presente feito, porquanto diz respeito a situações em que 'o liame entre os recursos federais transferidos e os dispêndios realizados não foi questionado, havendo nos autos elementos bastantes a evidenciá-lo (máxime a nota fiscal emitida pela empresa produtora) ', consoante registra a continuação do item 13 desse parecer do Parquet especializado.
17.1	Conforme já exaustivamente pontuado, neste processo esse liame foi obliterado pela contratação por inexigibilidade de licitação em um ajuste desprovido da comprovação da renda obtida com o pagamento de ingressos, razão pela qual se impõe a exigência de comprovação do pagamento do cachê das bandas a fim que se comprove o estabelecimento do nexo causal entre os recursos federais e as despesas, não havendo assim no que se falar em persecução indevida de débito proveniente da relação comercial entre empresas e contratados.
17.2	Ainda que o Sr. Waldoinlson tente evocar inadequadamente jurisprudência aplicada ao presente caso, insta assinalar que, quando houve divergência em plenário do TCU acerca desse tema, no âmbito do Acórdão 1435/2017-TCU-Plenário (rel. min. Vital do Rêgo) , embora o Relator tenha seguido em sentido divergente, prevaleceu a posição do Revisor, Min. Walton Alencar Rodrigues, segundo a qual 'a mera ausência de contrato de exclusividade entre o artista e seu empresário é suficiente para a quebra do nexo causal' entre os recursos repassados via transferência voluntária e as despesas para realização de eventos musicais ou outras atrações festivas.
h)  a responsabilização do agente público somente se configurará se estiverem presentes elementos suficientes para aferir o dolo ou erro grosseiro, consoante preceitua o artigo 12 do Decreto 9830/19:
'art. 12. O agente público somente poderá ser responsabilizado por suas decisões ou opiniões técnicas se agir ou se omitir com dolo, direto ou eventual, ou cometer erro grosseiro, no desempenho de suas funções. 
§ 1º Considera-se erro grosseiro aquele manifesto, evidente e inescusável praticado com culpa grave, caracterizado por ação ou omissão com elevado grau de negligência, imprudência ou imperícia. 
§ 2º Não será configurado dolo ou erro grosseiro do agente público se não restar comprovada, nos autos do processo de responsabilização, situação ou circunstância fática capaz de caracterizar o dolo ou o erro grosseiro. 
§ 3º O mero nexo de causalidade entre a conduta e o resultado danoso não implica responsabilização, exceto se comprovado o dolo ou o erro grosseiro do agente público. 
§ 4º A complexidade da matéria e das atribuições exercidas pelo agente público serão consideradas em eventual responsabilização do agente público. 
§ 5º O montante do dano ao erário, ainda que expressivo, não poderá, por si só, ser elemento para caracterizar o erro grosseiro ou o dolo. 
§ 6º A responsabilização pela opinião técnica não se estende de forma automática ao decisor que a adotou como fundamento de decidir e somente se configurará se estiverem presentes elementos suficientes para o decisor aferir o dolo ou o erro grosseiro da opinião técnica ou se houver conluio entre os agentes.  (grifo nosso) '
Análise:
18. 	Considerando-se o exercício do poder sancionatório do TCU, erro grosseiro é o que decorreu de grave inobservância do dever de cuidado, isto é, que foi praticado com culpa grave. De acordo com o disposto no art. 138 do Código Civil, o erro, sem nenhum tipo de qualificação quanto à sua gravidade, é aquele 'que poderia ser percebido por pessoa de diligência normal, em face das circunstâncias do negócio'. Se ele for substancial, a teor do art. 139, torna anulável o negócio jurídico. Caso contrário, pode ser convalidado. 
18.1	Com base nesse parâmetro, erro grosseiro é o que poderia ser percebido por pessoa com diligência abaixo do normal, ou seja, que seria evitado por pessoa com nível de atenção aquém do ordinário, consideradas as circunstâncias do negócio (Acórdão 2391/2018-TCU-Plenário - Relator: Ministro Benjamin Zymler) 
18.2	Sendo assim, contrariamente ao que afirma o recorrente, a caracterização de erro grosseiro está por demais configurada, ante o descumprimento dos termos por ele acordados, sobre os quais o homem médio não pode alegar desconhecimento, tais como a não apresentação de: contratos de exclusividade, comprovantes de pagamentos de cachês às bandas e demonstrativo de utilização dos montantes arrecadados com a venda de ingressos, conforme pontuado do Voto condutor do Acórdão condenatório.
i)  houve prescrição da pretensão de ressarcimento por tomada de contas e prescrição da pretensão punitiva do TCU.
Análise:
19.	Verificação da possível ocorrência de prescrição
20.	Não se pode negar que a alegação de prescrição assume particular relevância, dado o recente julgamento, pelo STF, do Recurso Extraordinário 636.886 (tema 899 da repercussão geral) . No exame da prescrição, a Serur tem as seguintes premissas, que serão utilizadas no presente exame:
a) ao julgar o RE 636.886, o STF conferiu nova interpretação ao art. 37, § 5º, da Constituição Federal, fixando a tese de que 'é prescritível a pretensão de ressarcimento ao erário fundada em decisão de Tribunal de Contas';
b) as pretensões punitiva e de ressarcimento devem observar o mesmo regime na atividade de controle externo, dado o objetivo comum da prescrição, de fixar prazo para o Tribunal de Contas agir, para caracterizar o ilícito, identificar seu autor, dimensionar as consequências da conduta e impor as consequências legais, independentemente de tais consequências terem natureza punitiva ou ressarcitória;
c) até que sobrevenha norma específica, entende-se que a prescrição das pretensões punitiva e de ressarcimento, no processo de controle externo, deve observar o regime Lei 9.873/1999, na linha dos recentes pronunciamentos do STF a respeito. Assim, sem prejuízo de se realizar o exame da prescrição também segundo o prazo decenal previsto no Código Civil, o critério adotado, na formulação da proposta de encaminhamento, será o da Lei 9.873/1999.	
20.1.	Com essas explicações adicionais, passa-se à análise da prescrição no caso em exame, considerando-se as premissas indicadas anteriormente. 
21. 	Análise da prescrição segundo os critérios do Acórdão 1441/2016-TCU-Plenário
21.1.	No que se refere à pretensão punitiva, o TCU tem tradicionalmente aplicado os critérios definidos no Acórdão 1441/2016-TCU-Plenário, que, em incidente de uniformização de jurisprudência, orientou-se pela aplicação do Código Civil. Por este acórdão, em linhas gerais, a prescrição subordina-se ao prazo geral de dez anos (CC, art. 205) , contado a partir da data da ocorrência do fato e interrompido pelo ato que ordenar a citação, a audiência ou a oitiva da parte.
21.2.	Entre outras razões que justificaram a adoção desse critério destaca-se a de que o citado dispositivo constitui uma cláusula geral a ser empregada sempre que a pretensão for prescritível, mas a lei não estabelecer um prazo específico, como na hipótese.
21.3.	Aplicando essas balizas ao caso em exame, verifica-se que a prescrição não ocorreu, pois o seu termo inicial se deu em 26/5/2011, data do repasse de recursos, tendo sido a citação do responsável ordenada em 13/5/2019 (peça 208) , ou seja, em período inferior ao prazo decenal.
22. 	Análise da prescrição pelo regime da Lei 9.873/1999 (MS 32.201) 
22.1.	Adotando-se as premissas fixadas na Lei 9.873/1999 ao caso em exame, e mesmo considerando-se o prazo geral, de cinco anos, observa-se que prescrição não se consumou, considerando-se os seguintes parâmetros:
a) Termo inicial:
22.2.	A Lei 9.873/1999, art. 1º, parte final, traz previsão expressa a respeito do início do prazo em se tratando de infração de caráter permanente ou continuado. Nesta hipótese, a prescrição começa a correr não da data de cada fato, e sim 'do dia em que tiver cessado' a permanência ou a continuidade.
22.3.	Por se tratar de convênio, na hipótese em exame, estão presentes os requisitos típicos de uma infração permanente, de modo que o marco inicial deve ser o dia seguinte ao término do prazo final para entrega da prestação de contas (21/7/2011) , ou seja: 21/8/2011  (peça 14) . 
b) Prazo:
22.4.	A Lei 9.873/1999 apresenta um prazo geral, de cinco anos (art. 1º) , e um prazo especial, previsto no art. 1º, § 2º, a saber: 'quando o fato objeto da ação punitiva da Administração também constituir crime, a prescrição reger-se-á pelo prazo previsto na lei penal'. 
22.5.	No caso dessa TCE, aplica-se o prazo geral (cinco anos) , já que a irregularidade não constituiu crime. Dessa forma, as causas interruptivas indicadas nesta instrução evidenciam que a prescrição não ocorreu.
c) Interrupções por atos inequívocos de apuração dos fatos:
22.6.	De acordo com a Lei 9.873/1999, a prescrição se interrompe 'por qualquer ato inequívoco, que importe apuração do fato' (art. 2º, II) , como por exemplo: a Nota Técnica de Reanálise MinC 992, de 1/10/2013 (peça 195, p. 5) ; a Nota de Análise Financeira Complementar n° 36/2015, da Comissão Especial de Prestação de Contas - CEPC, de 06.04.2015 (peça 195, p.6) ; e o  Edital de Convocação n° 11/2017, publicado no DOU n° 94, de 18.05.2017, Seção 3, página 98 (peça 195, p. 7, item 8) .
d) Interrupções pela citação do responsável:
22.7.	A prescrição também é interrompida 'pela notificação ou citação do indiciado ou acusado, inclusive por meio de edital', nos termos do art. 2º, I, da Lei 9.873/1999. E, no regime dessa lei, a interrupção se dá pela citação propriamente dita, e não pelo despacho que a ordena. Com esse fundamento, houve a interrupção pela citação do responsável por meio do ofício de peça 210, em 17/6/2019 (AR de peça 213) ; 
e) Interrupção pela decisão condenatória recorrível: 
22.8.	 Por fim, a prescrição também se interrompe 'pela decisão condenatória recorrível' (art. 2º, III, da Lei 9.873/1999) . Nestes autos, essa espécie de interrupção ocorreu com a condenação do responsável pelo Acórdão 8993/2020-TCU-Segunda Câmara (peça 223) , prolatado em 25/8/2020.
f) Prescrição intercorrente: 
22.9.	Nos termos do art. 1º, § 1º, da Lei 9.873/1999, opera-se a prescrição intercorrente se o processo ficar paralisado por mais de três anos, aguardando 'julgamento ou despacho'. 
22.10.	Note-se que há uma correlação entre essa hipótese e as causas de interrupção da prescrição do art. 2º. Com efeito, uma vez interrompida a prescrição por alguma das hipóteses do art. 2º, o processo não pode ficar inativo, sem qualquer inovação processual relevante, por mais de três anos. 
22.11.	Trata-se de prazo específico, não se aplicando nem o prazo geral de cinco anos nem o prazo especial, da lei penal (§ 2º) . A finalidade da prescrição intercorrente, com seu prazo próprio, é a de assegurar a eficiência e celeridade nas apurações administrativas. Seria contrário a essa finalidade a paralisação injustificada do processo por período maior que o triênio estabelecido para a hipótese.
22.12.	A extrapolação do prazo de três anos, sem inovação relevante no processo, pode configurar negligência. Por isso, além de se operar a prescrição, deve-se promover a 'apuração da responsabilidade funcional decorrente da paralisação, se for o caso'. 
22.13.	Em muitas situações o exame da prescrição intercorrente pode ficar prejudicado nos processos já em tramitação no TCU. Como a ação de ressarcimento era considerada imprescritível, as peças que compõem a tomada de contas especial, elencadas no art. 10 da Instrução Normativa-TCU 71/2012, não contemplam informações pormenorizadas quanto ao andamento do processo na fase interna, o que pode prejudicar a análise de eventual paralisação por mais de três anos. 
22.14.	Assim, caso o tribunal venha a adotar a sistemática da Lei 9.873/1999 para aferir a prescrição, convém avaliar, oportunamente, a possibilidade de ajustes na IN-TCU 71/2012, para que as tomadas de contas especiais encaminhadas ao tribunal contenham informações sobre as interrupções ocorridas na fase interna do procedimento (como, por exemplo, declaração do órgão instaurador da TCE, de que o processo não ficou paralisado por mais de três anos, na forma do art. 1º, § 1º, da citada lei) . 
22.15.	Especificamente a respeito desta TCE, as causas de interrupção supramencionadas evidenciam que não teria se materializado a prescrição intercorrente, uma vez que não se observou transcurso superior a três anos entre as diversas interrupções identificadas.
Conclusão sobre a prescrição
22.16.	Verificou-se, assim, que, considerando-se os critérios do Código Civil (Acórdão 1441/2016-TCU-Plenário) e da Lei 9.873/1999 não ocorreu prescrição.
23. 	Antes todo o exposto, rejeitam-se as razões recursais ofertadas, pugnando-se pelo conhecimento deste recurso de reconsideração para, no mérito, negar-lhe provimento.
CONCLUSÃO
24.	Das análises anteriores, conclui-se que:
	a) as razões recursais aduzidas pelo recorrente revelaram-se sem força probatória para enfrentar as evidências que sustentam as irregularidades a ele atribuídas;
	b) não ocorreu a prescrição, seja pelo do critério Código Civil (Acórdão 1441/2016-TCU-Plenário) , seja pelo regime da Lei 9.873/1999 (MS 32.201) .
25.	Com efeito, propor-se-á o conhecimento deste apelo, para, no mérito, negar-lhe provimento.
PROPOSTA DE ENCAMINHAMENTO
26.	Diante do exposto, submete-se à consideração superior este exame do recurso de reconsideração interposto por Waldoilson dos Santos Leite, contra o Acórdão 8993/2020-TCU-Segunda Câmara, propondo-se, com fundamento nos artigos 32, inciso I, e 33, da Lei 8.443/92, c/c o artigo 285 do RI/TCU:
a) conhecer do recurso e, no mérito, negar-lhe provimento;
b) dar ciência ao responsável e à Procuradoria da República no Estado de Sergipe."
2.	A despeito de consentir com as conclusões e encaminhamentos constantes nas manifestações precedentes, o titular em substituição da Secretaria de Recursos apresentou os comentários a seguir transcritos (peça 257) :
"Anuo ao exame relativo ao recurso de reconsideração interposto por Waldoilson dos Santos Leite contra o Acórdão 8993/2020-TCU-Segunda Câmara, Rel. Min. André Luís de Carvalho.
2. 	Trata-se de tomada de contas especial instaurada pelo Ministério do Turismo - MTur em razão da impugnação das despesas realizadas no âmbito do Convênio 1555/2010, que previa o aporte de R$ 1.200.000,00 para a realização do 'Precaju 2011'. O Convenente absteve-se de apresentar documentos da regular execução financeira, exigidos no termo do ajuste, tais como contratos de exclusividade celebrados com os artistas consagrados contratados para o evento na modalidade de inexigibilidade de licitação; comprovantes dos pagamentos de cachês a atrações musicais e demonstrativo da reversão da receita advinda com a venda de ingressos em favor da realização do objeto pactuado.
3. 	Apenas para registro, tenho por necessária a correção do termo inicial adotado para o exame da prescrição sob a ótica do prazo decenal previsto no Regime do Código Civil (Acórdão 1441/2016-TCU-Plenário, Rel. Min. Benjamin Zymler) . 'Nos casos de não comprovação da regular aplicação de recursos repassados mediante convênios ou instrumentos similares, a data limite para a entrega da prestação de contas final ou a data da efetiva entrega antecipada assinala o marco inicial da contagem da prescrição da pretensão punitiva do TCU', nos termos do art. 4º, inciso II, da IN TCU 71/2012, aplicável ao caso (Acórdão 5130/2017-TCU-Primeira Câmara, Rel. Min. Bruno Dantas; Acórdão 2278/2019-TCU-Primeira Câmara, Rel. Min. Augusto Sherman Cavalcanti; Acórdão 10145/2017-TCU-Segunda Câmara, Rel. Min. Marcos Bemquerer da Costa; Acórdão 3749/2018-TCU-Segunda Câmara, Rel. Min. Ana Arraes; Acórdão 6594/2020-TCU-Segunda Câmara, Rel. Min. Marcos Bemquerer da Costa; Acórdão 1470/2020-TCU-Segunda Câmara, Rel. Min. Ana Arraes) .
4. 	Com relação ao convênio em exame, a vigência do ajuste alcançou o período de 30/12/2010 a 21/7/2011, com data para prestação de contas final até 20/8/2011. Considerando o ato ordenatório da citação do responsável em 13/5/2019 (peça 208) e a prolação do acórdão condenatório em 25/8/2020 (peça 223) , não verifico o transcurso do prazo decenal, conforme a análise empreendida pelo auditor. Portanto, a retificação ora proposta em nada altera o exame que concluiu por afastada a prejudicial de mérito sob a égide do Regime Civil.
5. 	Ainda, tenho por necessário tecer considerações a respeito do argumento do recorrente de que não há dano ao erário em razão da contratação de artistas por meio de cartas de exclusividade sem a apresentação do comprovante de pagamento dos cachês. 
6. 	Na linha da jurisprudência desta Corte de Contas, para efeito da contratação enquadrada na hipótese da inexigibilidade prevista no inciso III do art. 25 da Lei 8.666/1992, por meio de intermediários ou representantes, deve ser apresentada cópia do contrato de exclusividade dos artistas com o empresário contratado, registrado em cartório. O contrato de exclusividade não corresponde a autorizações que conferem exclusividade apenas para os dias correspondentes à apresentação dos artistas e restritas às localidades dos eventos (Acórdão 96/2008-TCU-Plenário, Rel. Min. Benjamin Zymler; Acórdão 1435/2017-TCU-Plenário, Rel. Min. Vital do Rêgo) .
6.[sic] 	No presente caso, a ausência do contrato de exclusividade registrado em cartório afronta a Lei 8.666/1993 e representa grave ofensa aos termos pactuados no convênio. Entretanto, a irregularidade, por si só, não resultaria na condenação em débito. Para tanto, é preciso identificar a execução do objeto por meio da apresentação das atrações musicais e o nexo de causalidade dos recursos repassados ao efetivo recebimento dos cachês por parte dos artistas (Acórdão 1435/2017-TCU-Plenário, Rel. Min. Vital do Rego; Acórdão 8499/2021-TCU-Segunda Câmara, Rel. Min. Bruno Dantas) . 
7. 	Nessa esteira, se constituirá em dano quando '9.2.3.2. não for possível comprovar o nexo de causalidade, ou seja, que os pagamentos tenham sido recebidos pelo artista ou por seu representante devidamente habilitado, seja detentor de contrato de exclusividade, portador de instrumento de procuração ou carta de exclusividade, devidamente registrados em cartório.'. (Acórdão 1435/2017-TCU-Plenário, Rel. Min. Vital do Rêgo) .
8. 	Por conclusão, cartas de exclusividade ou outros documentos de caráter temporário, emitidos por empresas intermediárias, não se prestam a afastar o débito, ainda que registrados em cartório, salvo se acompanhados de documentos que comprovem os valores cobrados pelos artistas, a título de cachê, e o efetivo recebimento pelos artistas (Acórdão 936/2019-TCU-Plenário, Rel. Min. José Múcio) .
9. 	Nesse compasso, o Ministério do Turismo publicou a Portaria MTur 153/2009, em 6/10/2009, a qual, no parágrafo segundo do art. 17, exige a apresentação do comprovante de pagamento dos cachês aos artistas, da seguinte forma: 'O convenente deverá exigir do contratante dos artistas e/ou bandas e/ou grupos documento comprobatório do efetivo recebimento do cachê por parte dos mesmos, a ser apresentado no ato da prestação de contas.' 
10. 	O normativo se afigura como um divisor para o tratamento da matéria no âmbito do TCU, pois, para os convênios celebrados antes da Portaria MTur 153/2009, o Tribunal admite a composição do nexo de causalidade com os documentos que comprovem o pagamento à empresa contratada, sem necessidade de apresentação dos recibos dos cachês, uma vez que os termos dos convênios não previam expressamente essa obrigação (Acórdão 11787/2020-TCU-Primeira Câmara, Rel. Min. Bruno Dantas) .
11. 	No caso, o ajuste foi celebrado em 18/1/2011, após a publicação da portaria, e consignava de forma expressa a obrigação contra a qual o recorrente ora se insurge. Por sua vez, em conformidade com os elementos de prova dos autos, o recorrente não apresentou comprovantes dos pagamentos aos artistas quando da instrução originária ou nesta fase recursal. Não é demais reviçar que se constitui obrigação do gestor comprovar o regular emprego dos recursos públicos.
12. 	Isto posto, na ausência de elementos de defesa capazes de comprovar a regularidade das despesas no âmbito do convênio em tela, acompanho o exame precedente no sentido de conhecer o recurso para que lhe seja denegado provimento, mantendo-se hígidos os fundamentos e os dispositivos do acórdão recorrido."
3.	Por sua vez, o Ministério Público junto ao TCU anuiu ao posicionamento da unidade técnica, mediante parecer transcrito a seguir (peça 258) :
"Trata-se de recurso de reconsideração interposto pelo Sr. Waldoilson dos Santos Leite contra o Acórdão 8.993/2020-TCU-2ª Câmara (peça 223) , que julgou irregulares as contas do recorrente, condenando-o ao ressarcimento de débito no valor histórico de R$ 1.200.000,00 e aplicando-lhe multa de R$ 400.000,00.
2.	Esta tomada de contas especial foi instaurada pelo Ministério do Turismo (MTur) , em razão de irregularidades na prestação de contas do Convênio 1.555/2010 (Siconv 754027) , celebrado com a Prefeitura Municipal de Aracaju/SE, para realização do 'PRECAJU 2011'. Foram repassados recursos federais da ordem de R$ 1.200.000,00 e a convenente ofereceu contrapartida de R$ 135.000,00, para a realização de despesas com diversos shows artísticos. 
3.	A Serur analisou os argumentos trazidos em sede recursal e propõe, em pareceres uniformes, negar provimento ao recurso interposto, posicionamento ao qual manifesto anuência.
4.	Cumpre esclarecer que o recorrente foi ouvido em audiência quanto às irregularidades atinentes à contratação por inexigibilidade de empresas que não detinham direitos de exclusividade de artistas, bem como foi citado em razão da não apresentação de demonstrativo de utilização dos montantes arrecadados com a venda de ingressos e do pagamento dos cachês.
5.	Tendo em vista a insuficiência da argumentação contida nas alegações de defesa e razões de justificativa, houve condenação ao ressarcimento do débito e aplicação de multa ao responsável. Nesta fase processual, pouco foi acrescentado aos autos, compondo-se a peça recursal basicamente da mesma linha já examinada pelo Tribunal e sem qualquer documentação de suporte.
6.	Cabe ressaltar que, embora o recorrente alegue não ser responsável pela prestação de contas dos valores arrecadados com a venda de ingressos pela Associação Sergipana de Blocos e Trios, o convênio do qual foi signatário continha disposição expressa quanto à necessidade de reversão dos valores para a consecução do objeto, in verbis (peça 5, p. 6) :
XXVI - assegurar e comprovar que os valores arrecadados com a cobrança de ingressos em shows e eventos ou venda de bens e serviços produzidos ou fornecidos no âmbito deste Convênio sejam revertidos para a consecução do objeto ou recolhidos à conta do Tesouro Nacional, quando for o caso;
7.	Assim, inadmissível que o responsável tente se esquivar da responsabilidade pelo cumprimento do item XXVI da Cláusula 4ª acima transcrito, cabendo-lhe, ao contrário, zelar pela correta aplicação de todos os valores em prol do objeto avençado, o qual compreendia tão somente a apresentação das atrações artísticas.
8.	Como agravante, verifica-se que o recorrente não se desincumbiu da obrigação de demonstrar o nexo de causalidade entre as despesas efetuadas e os recursos públicos que lhe foram confiados. A análise das informações lançadas no Siconv dá conta de que não há correlação integral entre os gastos indicados na aba pagamento e aqueles contidos no extrato na peça 24, o que inviabiliza a emissão de juízo pela regularidade dos dispêndios.
9.	Nesse contexto e à míngua de elementos capazes de afastar eventual confusão na aplicação dos valores repassados por meio do convênio e aqueles obtidos com a venda dos ingressos, afasta-se a necessidade de reforma da decisão condenatória, a qual deve permanecer incólume.
10.	Diante do exposto, este membro do Ministério Público de Contas manifesta-se de acordo com a proposta de negar provimento ao recurso."
	
	É o relatório.

Antônio Carlos Sobral Rollemberg (25.031/OAB-DF), Carolina Rollemberg Nogueira (37.127/OAB-DF) e outros, representando Waldoilson dos Santos Leite.

Procurador Sergio Ricardo Costa Caribé.

TOMADA DE CONTAS ESPECIAL. MINISTÉRIO DO TURISMO. CONVÊNIO. IMPUGNAÇÃO TOTAL DOS DISPÊNDIOS. CITAÇÃO. AUDIÊNCIA. NÃO COMPROVAÇÃO DA BOA E REGULAR APLICAÇÃO DOS RECURSOS FEDERAIS TRANSFERIDOS. CONTAS IRREGULARES. DÉBITO. MULTA. RECURSO DE RECONSIDERAÇÃO. CONHECIMENTO. AUSÊNCIA DE PRESCRIÇÃO DA PRETENSÃO PUNITIVA E RESSARCITÓRIA. NÃO PROVIMENTO.

TOMADA DE CONTAS ESPECIAL (TCE)

Secretaria de Recursos (Serur).

Em exame recurso de reconsideração formulado por Waldoilson dos Santos Leite (peça 237) , presidente da Fundação Municipal de Cultura, Turismo e Esportes (Funcaju) , contra o Acórdão 8993/2020-TCU-Segunda Câmara, de relatoria do Ministro-Substituto André Luís de Carvalho, de natureza condenatória.
2.	Os autos tratam, originariamente, de Tomada de Contas Especial (TCE) autuada pelo Ministério do Turismo (MTur) em desfavor do responsável acima identificado, em função da impugnação das despesas supostamente realizadas mediante o Convênio n.º 01555/2010, a partir do aporte de recursos federais no montante de R$ 1.200.000,00, com vistas à implementação do evento "PRECAJU 2011". 
3.	Tal impugnação decorreu da ausência de apresentação de contratos de exclusividade, comprovantes de pagamentos de cachês às bandas e do demonstrativo de utilização dos montantes arrecadados com a venda de ingressos, no objeto do convênio, cuja vigência foi estipulada para o período de 30/12/2010 a 21/7/2011 (peça 195) .
4.	Por meio do Acórdão 8993/2020-TCU-Segunda Câmara, de relatoria do Ministro-Substituto André Luís de Carvalho, este Tribunal julgou irregulares as contas do responsável, condenou-o ao pagamento de débito e lhe aplicou multa.
5.	Irresignado, o responsável apresentou o presente recurso de reconsideração, que foi avaliado pela Secretaria de Recursos (Serur) e pelo Ministério Público junto ao TCU (MPTCU) , tendo ambos se manifestado pela negativa de provimento.
6.	De plano, conheço do presente recurso, satisfeitos os requisitos de admissibilidade aplicáveis à espécie, conforme análise consignada em meu Despacho à peça 241. No mérito, acompanho os posicionamentos uniformes da unidade técnica e do MPTCU, cujos fundamentos adoto como minhas razões de decidir, sem prejuízo dos breves comentários que faço a seguir, acerca dos pontos que considero mais relevantes.
7.	Em apertada síntese, o Sr. Waldoilson dos Santos Leite pleiteia que seja reformado o acórdão combatido, para que seja reconhecida a: prescrição da pretensão de ressarcimento, ante o transcurso de mais de cinco anos entre o repasse dos recursos em 2011 e a instauração desta tomada de contas em 2018; ausência de dolo; regularidade dos pagamentos aos empresários exclusivos e/ou representantes legais dos artistas; e inexistência de qualquer irregularidade na contratação das atrações.
8.	Quanto à alegação de ausência de demonstração, por parte do TCU, do dano ao erário, entendo, na mesma linha da Serur, que não assiste razão ao recorrente, pois a presunção legal do dano ao erário decorreu da ausência de documentação apta a demonstrar a boa e regular aplicação dos recursos federais transferidos, cuja obrigação de apresentá-la compete ao gestor. Esse entendimento está consolidado neste Tribunal, conforme se verifica dos Acórdão 6553/2016-TCU-Primeira Câmara, Relator Ministro Walton Alencar Rodrigues; 3.587/2017-TCU-2ª Câmara, Relator Ministro Aroldo Cedraz; e 2.610/2016-TCU-Plenário, Relator Ministro Bruno Dantas.
9.	Também não merece prosperar o argumento do recorrente de que não estaria caracterizado o dano ao erário em razão da contratação de artistas por meio de cartas de exclusividade sem a apresentação do comprovante de pagamento dos cachês.
10.	Na linha da jurisprudência desta Corte de Contas, para efeito da contratação enquadrada na hipótese da inexigibilidade prevista no inciso III do art. 25 da Lei 8.666/1992, por meio de intermediários ou representantes, deve ser apresentada cópia do contrato de exclusividade dos artistas com o empresário contratado, registrado em cartório. O contrato de exclusividade não corresponde a autorizações que conferem exclusividade apenas para os dias correspondentes à apresentação dos artistas e restritas às localidades dos eventos (Acórdão 96/2008-TCU-Plenário, Rel. Min. Benjamin Zymler; Acórdão 1435/2017-TCU-Plenário, Rel. Min. Vital do Rêgo) .
11. 	No presente caso, a ausência do contrato de exclusividade registrado em cartório afronta a Lei 8.666/1993 e representa grave ofensa aos termos pactuados no convênio. Entretanto, a irregularidade, por si só, não resultaria na condenação em débito. Para tanto, é preciso identificar a execução do objeto por meio da apresentação das atrações musicais e o nexo de causalidade dos recursos repassados ao efetivo recebimento dos cachês por parte dos artistas (Acórdão 1435/2017-TCU-Plenário, Rel. Min. Vital do Rego; Acórdão 8499/2021-TCU-Segunda Câmara, Rel. Min. Bruno Dantas) . 
12. 	Nessa esteira, constituir-se-á em dano quando "9.2.3.2. não for possível comprovar o nexo de causalidade, ou seja, que os pagamentos tenham sido recebidos pelo artista ou por seu representante devidamente habilitado, seja detentor de contrato de exclusividade, portador de instrumento de procuração ou carta de exclusividade, devidamente registrados em cartório." (Acórdão 1435/2017-TCU-Plenário, Rel. Min. Vital do Rêgo) .
13. 	Por conclusão, cartas de exclusividade ou outros documentos de caráter temporário, emitidos por empresas intermediárias, não se prestam a afastar o débito, ainda que registrados em cartório, salvo se acompanhados de documentos que comprovem os valores cobrados pelos artistas, a título de cachê, e o efetivo recebimento pelos artistas (Acórdão 936/2019-TCU-Plenário, Rel. Min. José Múcio) .
14.	No presente caso, o recorrente não apresentou comprovantes dos pagamentos aos artistas quando da instrução originária tampouco nesta fase recursal. Logo, não logrou comprovar o nexo causal das despesas realizadas. 
15.	Vale ressaltar que o ajuste foi celebrado em 18/1/2011, já na vigência da Portaria 153 do Ministério do Turismo, de 6/10/2009, a qual, no parágrafo segundo do art. 17, exige explicitamente a apresentação do comprovante de pagamento dos cachês aos artistas, senão vejamos: "O convenente deverá exigir do contratante dos artistas e/ou bandas e/ou grupos documento comprobatório do efetivo recebimento do cachê por parte dos mesmos, a ser apresentado no ato da prestação de contas."
16.	Por último, no que tange à alegação de prescrição da pretensão punitiva e ressarcitória, acompanho, uma vez mais, a minuciosa análise realizada pela Serur, que ratificou a não incidência da prescrição tanto pela regra do Código Civil, seguindo as diretrizes consolidadas no Acórdão 1441/2016-TCU-Plenário (Rel. Min. Benjamin Zymler) , quanto pelo regime da Lei 9.873/1999.
17.	Em tempo, registro que, tendo sido o presente processo incluído na pauta, o recorrente juntou aos autos requerimento para o adiamento do seu julgamento, sob a justificativa de que "o interregno entre a intimação da inclusão dos autos em pauta, às 19h27min da quinta feira (03/03/2022) , e a realização da Sessão, designada para as 10h30min da terça-feira (08/03/2022) , é demasiado exíguo para que se possa preparar uma sustentação oral digna da complexidade da matéria aqui discutida." (peça 259, p. 2) .
18.	No entanto, considerando que foram devidamente obedecidos os prazos e as demais diretrizes previstas no art. 141 do Regimento Interno deste Tribunal, que disciplina as regras para inclusão de processos em pauta para as sessões do TCU, não vislumbro motivo para o adiamento deste julgamento, razão pela qual indefiro tal requerimento. 
	Ante o exposto, acompanhando os posicionamentos uniformes da Serur e do MPTCU, VOTO por que este Colegiado aprove a minuta de acórdão que ora submeto à apreciação.
TCU, Sala das Sessões, em 8 de março de 2022.
Ministro JOÃO AUGUSTO RIBEIRO NARDES 
Relator